臺灣橋頭地方法院民事裁定
111年度事聲字第3號
異  議  人  吳榮煌  

代  理  人  詹忠霖律師
上列異議人因執行清算事件，異議人對於中華民國110年10月25
日本院司法事務官所為110年度司執消債清字第46號裁定聲明異
議，本院裁定如下：
    主  文
異議駁回。
    理  由
一、按關於更生或清算之程序，除本條例別有規定外，準用民事
    訴訟法之規定，消費者債務清理條例（下稱消債條例）第15
    條定有明文。次按司法事務官處理事件所為之處分，與法院
    所為者有同一效力；當事人對於司法事務官處理事件所為之
    終局處分，得於處分送達後10日之不變期間內，以書狀向司
    法事務官提出異議；司法事務官認前項異議有理由時，應另
    為適當之處分，認異議為無理由者，應送請法院裁定之；法
    院認第1項之異議為有理由時，應為適當之裁定，認異議為
    無理由者，應以裁定駁回之，民事訴訟法第240條之3、第24
    0條之4第1項前段、第2項及第3項定有明文。查本院司法事
    務官於民國110年10月25日所為110年度司執消債清字第46號
    民事裁定（下稱原裁定），於110年11月9日送達異議人之
    代理人之事務所，異議人於同年月11日對原裁定聲明異議
    ，司法事務官認其異議為無理由，送請本院為裁定，程序方
    面經核與上開條文規定及意旨相符，先予敘明。
二、本件異議意旨略以：異議人於104年10月19日向星展商業銀
    行貸款新臺幣（下同）254萬元，由配偶王淑芳以其所有坐
    落高雄市○○區○○段○○段00000地號土地及其上門牌號碼高雄
    市○○區○○○路000巷0號3樓之房屋作為擔保，嗣異議人於108
    年12月領取退休金558萬餘元後，將部分退休金用以清償上
    開借款餘額206萬1630元，故異議人係將退休金用以清償自
    己之貸款，而非代償配偶之房貸，應非屬無償贈與行為，為
    此，依法聲明異議等語。
三、按法院裁定開始更生或清算程序後，得命司法事務官進行更
    生或清算程序；必要時，得選任律師、會計師或其他適當之
    自然人或法人一人為監督人或管理人。債務人所為之下列行
    為，除本條例別有規定外，監督人或管理人得撤銷之：一、
    債務人於法院裁定開始更生或清算程序前，二年內所為之無
    償行為，有害及債權人之權利者。第1項之撤銷權，自法院
    裁定開始更生或清算程序之翌日起，一年間不行使而消滅。
    消債條例第16條第1項、第20條第1項第1款及第5項分別定有
    明文。又按清算債權依消債條例第28條第2項規定，除同條
    例別有規定外，不論有無執行名義，非依更生程序，不得行
    使其權利。同條例第27條規定，債權人於法院裁定開始清算
    程序前，就應屬債務人之財產，提起撤銷訴訟，於清算程序
    開始時尚未終結者，訴訟程序在監督人承受訴訟或清算程序
    終結以前當然停止。上開規定意旨，乃使清算債權人依清算
    程序始能行使權利，俾利債務人債務清理，並保障債權人公
    平受償（消債條例第1條參照），撤銷訴訟係為全體債權人
    之利益，故宜改由管理人為全體債權人進行。法院裁定開始
    清算程序後，關於民法第244條債權人之撤銷訴權，依同上
    理由，應由債權人請求管理人行使之，管理人認有起訴必要
    者，應為全體債權人為原告，並以債務人及其行為之相對人
    為被告，其當事人始為適格。如債權人逕以自己名義為原告
    提起撤銷訴訟，法院應認原告不適格，以訴訟判決駁回之。
    （100年第1期民事業務研究會消費者債務清理專題第14號司
    法院民事廳消費者債務清理法律問題研審小組意見參照）。
四、經查：
  ㈠異議人前於109年4月24日向本院聲請消債條例之前置調解程
    序，於109年6月4日因調解不成立，異議人當場聲請更生程
    序，嗣因異議人無法預先提出更生方案，改聲請清算程序，
    經本院於110年5月13日以110年度消債清字第40號裁定開始
    清算程序，嗣經本院司法事務官以110年度司執消債清字第4
    6號執行清算程序。經債權人中國信託商業銀行股份有限公
    司（下稱中國信託）於執行清算程序中主張如異議人無意願
    返還代償其配偶之房貸206萬1670元，應選任律師為清算管
    理人對異議人提起訴訟，經本院司法事務官認有選任管理人
    為如附表所示行為之必要等情，業經本院依職權調取本院10
    9年度司消債調字第125號、109年度消債更字第197號、110
    年度消債清字第40號、110年度司執消債清字第46號卷查明
    屬實，堪可認定。
  ㈡而異議人於109年9月17日具狀陳報108年12月退休時領取勞保
    老年年金223萬6872元、勞工退休金334萬7160元，在108年1
    2月20日用於清償配偶王淑芳之房貸206萬1630元等情，有玉
    山銀行存摺影本、中華郵政存摺影本及郵政跨行匯款申請書
    等件在卷可考（見本院109年度消債更字第197號卷），且異
    議人調解程序時自陳退休金拿去清償太太的房貸等語（見本
    院109年度司消債調字第125號卷），佐以債權人中國信託於
    110年7月8日具狀主張異議人代償配偶房貸之行為屬無償行
    為應予撤銷，經本院司法事務官於同年8月5日發函通知異議
    人就上開事項表示意見，該通知函於同年月12日送達異議人
    ，然異議人就此未表示任何意見，是客觀上異議人確有以其
    退休金清償配偶房貸之行為。再參以該無償行為之利益高達
    206萬1630元，數額非小，且本件清算程序尚有35萬8186元
    之保險解約金可用以委任管理人為如附表所示之行為（見本
    院110年度司執消債清字第46號卷第63頁），對此最大債權
    銀行中國信託亦具狀陳報請求選任律師為管理人對異議人及
    其配偶針對上開清償配偶房貸之無償行為行使撤銷權，後於
    召開債權人會議時仍主張有提起撤銷訴訟之實益等語（見本
    院110年度司執消債清字第46號卷第73頁、第124頁背面），
    堪認本件委任管理人為如附表所示之行為，應有實益。
　㈢至異議人固主張係將退休金用以清償自己之貸款，而非代償
    配偶之房貸，應非屬無償贈與行為等語，並提出房屋抵押貸
    款契約書影本為證（見本院110年度司執消債清字第46號卷
    第89頁背面至第100頁），然異議人原對於本院司法事務官
    發函詢問是否願意請配偶返還206萬1630元一事未表示意見
    ，遲至110年11月9日收受原裁定後，方突然提出上開房屋抵
    押貸款契約書影本，而該契約書之形式上及實質上真正尚非
    明確，且債權人中國信託對於異議人以其退休金代償配偶之
    房貸部分是否屬消債條例第20條第1項第1款之詐害債權行為
    一事仍有爭執，又債權人因異議人裁定開始清算程序，債權
    人已不得以自己名義對異議人及其行為之相對人提起民法第
    244條撤銷之訴，且消債條例第20條第1項第1款撤銷權之行
    使僅得於法院裁定開始清算程序之翌日起一年內為之，即至
    遲應於異議人110年5月13日開始清算程序翌日起一年內准許
    選任管理人對異議人行使撤銷權，如此時未准許選任管理人
    對異議人行使消債條例第20條第1項第1款之權利，除將使撤
    銷權之除斥期間經過而不得再行使外，亦無異使債權人對於
    債務人可能詐害債權之行為無其他救濟之管道，實非事理之
    常，再佐以異議人之上開抗辯乃實體事項之爭議，異議人本
    得於管理人之管理行為中答辯或由異議人另行提起訴訟救濟
    ，執行法院就異議人上開爭執之事項，並無實體上之審查權
    ，尚非於本件聲明異議程序所得審究，併予敘明。
　㈣綜上，本院司法事務官綜合上情，依職權選任律師為本件清
    算程序如附表所示範圍之管理人，揆諸前開規定及說明，核
    無不合。從而，原裁定於法並無違誤，異議人指摘原裁定不
    當，求予廢棄，為無理由，應予駁回。
五、據上論結，本件異議為無理由，依消費者債務清理條例第15
    條、民事訴訟法第240條之4第3項後段，裁定如主文。
中    華    民    國   111    年    4    月    29    日
                  民事庭    法  官  吳保任
上正本係照原本作成。
如不服本裁定應於送達後10日內向本院提出抗告狀，並繳納抗告
費新臺幣1,000元。 
中　　華　　民　　國　 111 　年　　4 　　月　　29　　日
                            書記官  劉法萱
附表：
應撤銷行為  管理人應為管理行為 債務人於108年12月20日代償配偶房貸2,061,630元之贈與行為。  1.向債務人與配偶依本條例第20條第1項第1款、第3項規定以律師函行使撤銷權，並依本條例第21條第1項本文請求債務人配偶返還2,061,630元。 2.如債務人與配偶於收受律師函後仍不願返還，請依本條例第20條第1項第1款、第3項、第21條第1項第1款本文規定對債務人與配偶提起撤銷訴訟與給付訴訟，請求債務人配偶返還2,061,630元。 3.如上開訴訟勝訴確定，債務人配偶仍不願給付，持執行名義對其強制執行。